【裁判字號】    97,訴,1470
【裁判日期】    980806
【裁判案由】    確認買賣關係不存在等
【裁判全文】
臺灣臺南地方法院民事判決              97年度訴字第1470號
原      告  京城商業銀行股份有限公司
法定代理人  丁○○
訴訟代理人  乙○○
被      告  甲○○
            丙○○
上列當事人間請求確認買賣關係不存在等事件，經本院於民國98
年7月23日言詞辯論終結，判決如下：
    主  文
確認被告甲○○與被告丙○○間就如附表所示之土地及建物，於
民國九十六年九月十日所成立之買賣關係不存在。
被告丙○○應將前項所示之土地及建物，於民國九十六年九月十
七日以買賣為原因向臺南市安南地政事務所辦理之所有權移轉登
記予以塗銷。
訴訟費用新臺幣壹萬陸仟陸佰肆拾貳元由被告負擔。
    事  實  及  理  由
壹、程序方面：
    本件被告甲○○及丙○○經合法通知，未於言詞辯論期日到
    場，核無民事訴訟法第386條所列各款情形，爰依原告之聲
    請，由其一造辯論而為判決。
貳、實體方面：
一、原告起訴主張：
  (一)緣被告甲○○於民國95年5月30日向原告借款新臺幣（下同
    ）60萬元，訂定期間自95年5月30日起至102年5月30日止，
    立有借據、約定書為證。詎料被告甲○○自96年8月30日起
    即未依約繳納本金及利息，其已喪失期限利益，全部債務視
    為到期，尚欠本金529,359元及其利息及違約金。又附表所
    示之不動產（下稱系爭不動產）原為被告甲○○所有，被告
    甲○○於滯欠上開款項後，隨即以其於96年9月10日將系爭
    不動產出售與被告丙○○為由，於96年9月17日完成所有權
    移轉登記，其等間之買賣似有通謀虛偽意思表示之嫌。而原
    告與被告甲○○間尚有債權存在，且係發生於買賣行為之前
    ，該虛偽買賣及移轉所有權登記行為導致被告甲○○積極的
    減少財產，因而使原告及其他債權人之債權有不能獲得清償
    之情形，當有害及全體債權人之權益。
  (二)按確認之訴，非原告有即受確認判決之法律上利益者，不得
    提起之，民事訴訟法第247條定有明文。所謂即受確認判決
    之法律上利益，係指法律關係之存在於當事人間不明確，原
    告主觀上認其在法律上之地位有不妥之狀態存在，且此種不
    妥之狀態，能以確認判決將之除去者而言，故確認法律關係
    成立或不成立之訴，苟具備成立要件，即得謂有即受確認判
    決之法律上利益，縱其所請求者為他人間之法律關係，亦非
    不得提起（最高法院42年度台上字第1031號裁判意旨參照）
    。查原告為被告甲○○之債權人，被告兩人間之通謀虛偽意
    思表示，顯已危害原告債權求償多寡之權利。因之，被告間
    是否存有買賣關係，對原告私法上之地位即有侵害之危險，
    且得以本件確認之判決除去，故原告提起本件確認之訴有即
    受確認判決之法律上利益。
  (三)次按當事人主張有利於己之事實者，就其事實有舉證之責任
    。但法律別有規定，或依其情形顯失公平者，不在此限，民
    事訴訟法第277條亦有明文；又確認法律關係不存在之訴，
    如原告僅否認被告於訴訟前所主張法律關係成立原因之事實
    ，以求法律關係不成立之確認，應由被告就法律關係存在或
    法律關係成立原因之事實，負舉證之責（最高法院20年上字
    第709號判例可參）。依此，因原告否認系爭買賣行為事實
    存在，自應由被告就其主張之買賣關係存在之積極事實，負
    舉證責任。又依民法第345條第1項規定稱買賣者，謂當事人
    約定一方移轉財產權於他方，他方支付價金之契約，故被告
    應舉證證明有買賣之合意及價金交付之事實始可。準此，被
    告丙○○是否有資金購買系爭標的物？資金何來？價金一次
    全額支付，抑或分次給付？給付之方式？等等相關事項，被
    告皆有詳加說明並為舉證之必要。
  (四)依民法第87條第1項前段規定：「表意人與相對人通謀而為
    虛偽意思表示者，其意思表示無效。」，被告間就系爭不動
    產所為之買賣行為既屬通謀虛偽意思表示而無效，則原告起
    訴請求確認其等間所為買賣關係不存在，自屬有據。又按債
    務人怠於行使其權利時，債權人因保全債權，得以自己之名
    義，行使其權利，同法第242條前段亦定有明文，被告間之
    買賣行為係通謀虛偽意思表示，其買賣關係即不存在，則其
    等基此買賣契約而為之所有權移轉登記亦為通謀虛偽意思表
    示，故系爭不動產所有權人仍為被告甲○○，則被告甲○○
    自得依民法第767條規定請求被告丙○○塗銷系爭不動產之
    所有權移轉登記。惟其怠於行使此項權利，原告為保全其債
    權，自得依民法第242條之規定以債權人之地位，代位被告
    甲○○行使此項權利。
  (五)被告丙○○與被告甲○○間就系爭不動產之買賣及移轉所有
    權行為不符常理：
  1.系爭不動產之買賣契約非由被告親自簽名訂約與常理不符，
    就買賣契約之簽訂過程而言，被告甲○○並非不能自書其姓
    名，為何於買賣契約第2頁甲方欄位卻以電腦直接繕打「甲
    ○○」之姓名，而非由被告甲○○自書其姓名，以示親自簽
    約；又依佳里鎮農會取款憑條所示，被告丙○○領款時均以
    蓋章及加蓋手印方式領款，顯示被告丙○○無法自書其姓名
    ，則本案買賣契約第2頁乙方欄位為何未加蓋手印，以示親
    自簽約。
  2.系爭不動產買賣後未塗銷抵押權，且尚有抵押債權未清償與
    常理不符，就買賣不動產行為而言，買方欲購買系爭不動產
    前，必向地政機關請領土地及建物登記謄本，則被告丙○○
    當知悉系爭不動產於95年1月20日，已設定最高限額抵押權
    240萬元與新加坡商星展銀行股份有限公司（下稱新加坡商
    星展銀行；又新加坡商星展銀行於金管會接管標售前之原公
    司名稱為寶華商業銀行股份有限公司），作為被告甲○○向
    該銀行借款之擔保，依96年10月1日聯合徵信中心借款歸戶
    資料所示，當時尚欠1,885,000元未還，即該系爭不動產之
    擔保債務尚有1,885,000元，被告丙○○辯稱當96年9月辦完
    過戶，被告甲○○表示因經商虧損，資金籌措有問題，抵押
    權未塗銷，當初因完全相信他，且被告甲○○表示房屋貸款
    會繼續繳，所有問題他會負責等語，顯見被告丙○○對系爭
    不動產原有之貸款負擔已明知，又被告丙○○已知被告甲○
    ○經商虧損、資金籌措有問題及無法償還對其之欠款等情事
    ，則被告丙○○如何能相信被告甲○○有能力繳清貸款，被
    告丙○○豈有甘冒系爭不動產可能因被告甲○○繳款不順利
    ，而被新加坡商星展銀行拍賣求償之風險之理，而願意再支
    付被告甲○○全部之買賣價金。
  3.被告丙○○實無由不同存款帳戶分次提領現金支付尾款之必
    要，就一般不動產買賣交易價金交付流程而言，大多依序分
    為簽約款、備證款、完稅款及交屋款等4階段，依被告丙○
    ○提出之買賣契約書影本所示，除其抗辯以債作價之部分外
    ，尚欠尾款28萬元，依一般常理，買賣雙方均會預定尾款之
    付款金額及時程，而被告之買賣契約書則無此約定，卻由被
    告丙○○分成5次零碎支付，且依其所提出之佳里鎮農會塭
    內分部存摺交易明細資料所示，其96年2月5日至96年3月1日
    止之存款餘額均超過20萬元，其96年3月2日至96年4月26日
    止之存款餘額均超過30萬元，故被告丙○○實無分次提領支
    付價金之必要，然其竟分5次支付尾款，且由不同之存款帳
    戶分7次領出，此甚不合理。況依上所述，被告丙○○既有
    能力一次支付尾款，而該買賣契約於96年2月5日簽訂後，為
    何契約履行日期訂為96年9月10日，亦不合理。
  4.被告丙○○並未於96年2月16日支付買賣價金5萬元，亦未於
    96年4月10日支付買賣價金6萬元與被告甲○○，蓋依被告丙
    ○○之元大商業銀行存摺交易明細表所示，自其94年2月4日
    起至97年l0月21日止之存、提款交易紀錄中得知，被告丙○
    ○於每月初有備註為「薪水」之存入款項，惟查，被告丙○
    ○於次月初存入備註為「薪水」之款項之前，均提領至剩下
    l,000元左右之餘額，顯見被告丙○○每月花費頗大，其元
    大商業銀行之「薪水」存入款，僅能應付其每月花費而已，
    故被告丙○○辯稱「96年2月l6日由元大銀行存摺以ATM分2
    次領出現金，支付買賣價金5萬元。」及「96年4月10日由元
    大銀行存摺以ATM分2次領出現金，支付買賣價金6萬元」等
    語，不足採信。再觀之被告丙○○所稱關於尾款之支付，係
    由元大銀行存摺ATM現金領出及佳里鎮農會活期儲蓄存款存
    摺以現金領出，其領出後未必確實交付與被告甲○○，亦可
    能交付他人或寄存其他存摺，被告等迄未對上述金錢如何交
    付及如何收受提出證明，顯見被告丙○○未將上述借款及尾
    款交付與被告甲○○。
  5.系爭不動產自始至終仍由被告甲○○及其母親居住使用，而
    被告等迄今未說明其法律關係，原告於96年10月11日聲請鈞
    院對被告發給支付命令（96年度促字第58527號），且於96
    年10月17日確定在案，其送達住所為系爭不動產之門牌；另
    原告對系爭不動產聲請假處分執行，鈞院以97年度執全意字
    第2208號執行命令於97年9月26日至現場查封時，系爭不動
    產係由被告甲○○及其母親居住使用；又依97年10月24日鈞
    院對被告甲○○之送達證書所示，該送達證書之送達住所即
    為系爭不動產所在之門牌，而該送達文件係由被告甲○○之
    母親「黃改」代為收受，可見被告甲○○及其家人自96年9
    月10日移轉系爭不動產所有權後，均未曾搬離系爭不動產。
    又觀被告丙○○係居住於臺南縣佳里鎮，又系爭不動產位於
    巷弄內，依地緣關係及投資價值而言，被告丙○○實無購買
    系爭不動產之動機，且被告丙○○迄今尚未說明系爭不動產
    供他人使用之法律關係。
  (六)按稱消費借貸者，謂當事人一方移轉金錢或其他代替物之所
    有權於他方，而約定他方以種類、品質、數量相同之物返還
    之契約，民法第474條第1項定有明文，則被告丙○○必須已
    交付貸與款項給他方，始成立消費借貸契約，因此被告丙○
    ○對被告甲○○是否有如斯債權存在，實有釐清之必要。被
    告丙○○提出之借款證明書均未由借款人親自簽名，且未約
    定利息與常理不符，就被告提出之4紙借款證明書之簽立過
    程而言，被告甲○○並非不能自書其姓名，為何於4紙借款
    證明書立書人甲方欄位卻以電腦直接繕打「甲○○」之姓名
    ，而非由被告甲○○自書其姓名以確認借款契約內容，且貸
    與人既能專業到以借款證明書證明其債權存在，則為何就借
    款利率未為約定，此不合常理。復觀被告丙○○之貸與款項
    均為鉅款，係由佳里鎮農會活期儲蓄存款存摺以現金領出，
    其領出實未必有交付與被告甲○○，亦可能交付他人或寄存
    其他存摺。
  (七)又被告丙○○於94年2月4日並未貸與被告甲○○400,000元
    ，蓋依被告丙○○之佳里鎮農會存摺交易明細表所示，其於
    94年2月4日支出現金400,000元（即被告丙○○辯稱借予被
    告甲○○之款項），又其另於94年2月l5日存入現金210,000
    元，而該兩日期之間未再有任何存、提款交易記錄；惟查94
    年2月4日至94年2月l5日之期間內適逢94年農曆春節，其上
    班日不多，依被告丙○○之收入狀況，實不可能於該極短之
    期間內賺得210,000元存入該存摺，故該94年2月l5日存入現
    金210,000元之款項，顯係94年2月4日提出現金400,000元未
    用完之款項所回存，故被告丙○○辯稱「94年2月4日貸與被
    告甲○○400,000元」及「以債作價」等語，不可採信。
  (八)綜上所述，被告丙○○於答辯狀所稱有關支付買賣價金之陳
    述，顯係依其存摺交易明細而臨訟杜撰，可證明被告2人間
    對於買賣價金未有合意，亦無交付價金及交付系爭不動產之
    事實。
  (九)並聲明：
  1.確認被告甲○○與被告丙○○間就如附表所示系爭不動產，
    於民國96年9月10日所成立之買賣關係不存在。
  2.被告丙○○應將系爭不動產，於民國96年9月17日以買賣為
    原因向臺南市安南地政事務所辦理之所有權移轉登記予以塗
    銷。
二、被告未於言詞辯論期日到場，據渠等提出之書狀略以：
  (一)被告丙○○部分：
  1.原告與被告甲○○之債權情形，被告無從知悉，且原告與被
    告甲○○之債權尚有多少，被告實不知悉，原告提出其等間
    之契約亦與被告丙○○無關。原告提出其與被告甲○○之契
    約，然契約是存在於其兩者間，而確認訴訟，依民事訴訟法
    第247條之規定，須有即受判決之法律上利益，原告任意訴
    訟，與確保權益是否須等同視之，見仁見智，原告是否有「
    即受判決之法律上利益」可質疑。
  2.被告丙○○曾於94年2月4日、94年4月8日、95年3月8日、95
    年11月17日陸續借給被告甲○○40萬元、50萬元、10萬元及
    30萬元，而原本於94年間上開借款應清償，但被告甲○○表
    示因經商失利，實無法償還，而其名下有不動產，可出售來
    償還欠款。被告看其個性樸實，只是無經驗下之創業本有極
    大風險，故於96年2月間先簽訂系爭不動產買賣契約，總價
    金158萬元，以之前所借130萬元抵充價金，另於96年2月以
    後支付剩餘款項，並於96年8月付完尾款始辦理過戶。而96
    年9月辦畢過戶後，被告甲○○表示因經商虧損，資金籌措
    有問題，故抵押權並未塗銷登記，被告甲○○表示房屋貸款
    會繼續繳，所有問題他會負責，但被告丙○○不知為何現在
    導致系爭不動產遭假處分，被告丙○○告知被告甲○○應出
    面與銀行談，無奈原告是經濟上強者，經辦人員強勢，加上
    現在亦無能力與其協議，被告甲○○曾表示欲洽他人借款去
    代償，而何時可以還款，被告丙○○亦不知。又被告丙○○
    原本無意購買不動產，但亦支付相當之價金，當事人、標的
    確定、意思表示合意，買賣契約成立並合法生效，至於鈞院
    97年度裁全字第3631號民事裁定，已為抗告，為保障權益，
    只得依法提出答辯。
  3.依民事訴訟法第277條規定：「當事人主張有利於己之事實
    者，就其事實有舉證之責任。」，是舉證責任分配之原則，
    原告可能懷疑，但仍應就其有利事實有舉證之責。被告有支
    付相當對價，而原告應證明被告甲○○無收受價金。被告丙
    ○○曾懷疑何以原告貸款給被告甲○○？是否嚴格遵守銀行
    內部作業流程及銀行內部貸放款相關規定之遵守，然原告仍
    應就被告甲○○無收受買賣價金之部分負舉證之責。
  4.依民法第3條規定依法律之規定有使用文字之必要者，得不
    由本人自寫，但必須親自簽名。如有用印章代簽名者，其蓋
    章與簽名生同等之效力，是以，簽名與蓋章於法律上具同等
    效力，原告依被告丙○○於金融機構留存之印鑑主張被告丙
    ○○不識字，並無所據。再依民法第528條、第589條及第60
    3條之規定，被告於金融機構之基礎法律關係依實務之見解
    是委任與消費寄託之混合契約，兩造當事人得為約定，而其
    認定並非由原告去判斷，且原告亦是金融機構，對此應比一
    般之百姓來的清楚等語，資為抗辯。
  5.並聲明：原告之訴駁回。
  (二)被告甲○○部分：
  1.依民法第3條第2項規定，蓋章與簽名生同等之效力，並未規
    定必須蓋手印，原告稱被告丙○○在系爭買賣契約上未蓋手
    印，以此認被告丙○○未訂立系爭買賣契約，此乃法律誤解
    ，因領款係消費寄託與委任之法律關係，丙○○自可於銀行
    留存印鑑，以備銀行取款時查詢。又原告認借款證明書須親
    自簽名，然被告甲○○向原告借款時，為何原告僅有蓋章，
    亦未見負責人或經理人簽名，可見原告自己之認定係有雙重
    標準。
  2.被告甲○○本人之戶籍已在臺南市○○路○段122巷96弄54號
    之10，並非在臺南市○○路○段之系爭建物處，臺南市○○
    路○段之住處係原告自己書寫之內部資料，以其內部資料欲
    證明被告甲○○住在臺南市○○路○段之系爭建物處，且案
    件執行報告表係原告自己填寫，原告於被告甲○○遷移後仍
    按原地址送達，是原告主觀上之認知，未必為事實。又原告
    堅稱系爭不動產是被告所使用，其附件係原告主觀上認定，
    與事實不符等語。
  3.並聲明：原告之訴駁回。
三、本件經依民事訴訟法第270條之1第1項第3款規定，整理並協
    議兩造不爭執事項暨簡化爭點為：
  (一)兩造不爭執之事項：
  1.被告甲○○於95年1月19日向新加坡商星展銀行（原寶華商
    業銀行）借款200萬元，並以其所有系爭不動產設定最高限
    額240萬元之抵押權以擔保借款。
  2.被告甲○○於96年9月17日將上開不動產以買賣為原因，辦
    理所有權移轉登記予被告丙○○，且未塗銷上開抵押權登記
    。
  3.被告甲○○於95年5月30日向原告借款60萬元，期限自95年5
    月30日起至102年5月30日止，被告甲○○自96年8月30日起
    即未依約履行，僅繳息至96年7月29日，尚欠原告本金529,3
    59元。
  4.被告甲○○於95年l月19日向新加坡商星展銀行（原寶華商
    業銀行）申請貸款200萬元，借款期間自95年1月23日起至11
    5年1月23日止。被告甲○○於96年9月10日止尚積欠貸款金
    額l,884,867元，目前每月應攤還之本息金額共11,945元。
    此筆借款截至98年5月6日止，尚欠本金1,776,360元，利息
    5,747元，違約金172元，合計共1,782,279元，有新加坡商
    星展銀行98年5月7日星展（98）字第98257號函1份在卷可稽
    。
  (二)兩造之爭執事項：
    被告是否係基於通謀虛偽意思表示為本件系爭不動產之買賣
    契約及所有權移轉登記行為，即被告間之買賣房屋契約及所
    有權移轉登記行為是否有效？
四、茲就兩造之爭點，分述本院得心證之理由如下：
  (一)按確認法律關係之訴，非原告有即受確認判決之法律上利益
    者，不得提起之，民事訴訟法第247條第1項前段定有明文。
    而所謂即受確認判決之法律上利益，係指法律關係之存在不
    明確，致原告在私法上之地位有受侵害之危險，而此項危險
    得以對於被告之確認判決除去之者而言。次按確認法律關係
    不存在之訴，如原告僅否認被告於訴訟前所主張法律關係成
    立原因之事實，以求法律關係不成立之確認，應由被告就法
    律關係存在或法律關係成立原因之事實，負舉證之責；又按
    確認法律關係成立或不成立之訴，如有即受確認判決之法律
    上利益，縱其所求確認者為他人間之法律關係，亦非不得提
    起，有最高法院20年上字第709號、32年上字第3165號判例
    意旨參照。原告主張被告甲○○於95年5月30日向原告借款
    60萬元，訂定期間自95年5月30日起至102年5月30日止，被
    告甲○○應按期繳付本息，然被告甲○○自96年8月30日起
    即未依約繳納本息，仍欠本金529,359元，依貸款契約之約
    定，全部債務視為到期，詎被告甲○○於96年9月10日以系
    爭不動產出售與被告丙○○為由，於96年9月17日完成所有
    權移轉登記，被告甲○○與被告丙○○二人之通謀虛偽意思
    表示，致原告對被告甲○○之債權無法獲償，為此提起本件
    確認之訴等情，足認被告二人間就系爭房地之買賣關係是否
    存在，即屬不明確，而致原告在私法上之地位有受侵害之危
    險，且此種不確定之狀態得以本件確認判決除去之，揆諸前
    揭說明，原告提起本件確認之訴，應認有受確認判決之法律
    上利益，合先敘明。
  (二)原告主張被告甲○○於95年5月30日向原告借款60萬元，訂
    定期間自95年5月30日起至102年5月30日止。詎料被告甲○
    ○自96年8月30日起即未依約繳納本金及利息，其已喪失期
    限利益，全部債務視為到期，尚欠本金529,359元及其利息
    及違約金。又被告甲○○於96年9月10日以將附表所示之系
    爭不動產出售與被告丙○○為由，於96年9月17日完成所有
    權移轉登記等情，業據提出借據、約定書、放款繳息明細表
    、異動索引、土地謄本及建物謄本、本院97年度裁全字第36
    31號民事裁定等件附卷為證，而被告對於上開事實亦不爭執
    ，堪信原告此部分之主張為真實。
  (三)按當事人主張有利於己之事實者，就其事實有舉證之責任，
    民事訴訟法第277條前段定有明文。第三人如主張表意人與
    相對人通謀而為虛偽意思表示者，該第三人應負舉證之責，
    最高法院著有48年台上字第29號判例可參。原告主張被告二
    人間就系爭房地之買賣係屬通謀而為虛偽意思表示乙節，既
    為被告所否認，揆諸前開說明，自應由原告對被告二人間就
    系爭房地之買賣係屬通謀而為虛偽意思表示之事實，負舉證
    之責任。經查：
  1.稱買賣者，謂當事人約定一方移轉財產權於他方，他方支付
    價金之契約（民法第345條第1項參照）。本院審酌被告丙○
    ○辯稱系爭不動產買賣之價金為158萬，因其先前有借貸130
    萬元給被告甲○○，故以此借貸金額抵充價金後，其尚欠被
    告甲○○28萬元之買賣價金尾款，其已於96年2月16 日至96
    年8月10日期間分5次支付完畢之情，依其所辯，被告甲○○
    是否確曾向被告丙○○借貸上開130萬元之款項，實涉及此
    筆貸款金額是否可抵充系爭買賣價金之事實認定。又被告丙
    ○○是否有支付被告甲○○上開28萬元之買賣價金尾款一節
    ，亦可為系爭買賣契約是否成立之佐證。
  2.被告丙○○雖抗辯其於94年2月4日、94年4月8日、95年3月8
    日及95年11月17日陸續借貸給被告甲○○40萬元、50萬元、
    10萬元及30萬元，總計130萬元云云，並提出借款證明書4紙
    為憑。惟觀之該4紙借款證明書上立書人甲方即被告丙○○
    與乙方即被告甲○○之蓋章印文處及印文不明處之位置甚為
    相似，且衡諸一般社會經驗，民間借貸金錢均有約定利息之
    訂約習慣，藉此獲得相當之利益，然被告丙○○所提出之上
    開借款證明書上並無約定利息之記載，參以被告丙○○所稱
    之上開130萬元借貸金額已屬大額借款，被告丙○○就此借
    貸金額未約定分文利息，實與事理常情不符，是被告2人間
    是否真正存有此消費借貸關係，殊值啟疑。
  3.又按稱消費借貸者，謂當事人一方移轉金錢或其他代替物之
    所有權於他方，而約定他方以種類、品質、數量相同之物返
    還之契約，民法第474條第1項定有明文，足見有效成立之消
    費借貸契約，除當事人間有消費借貸合意外，尚須將消費借
    貸物交付始可。依被告丙○○所稱其貸與被告甲○○之款項
    金額分別為40萬元、50萬元、10萬元及30萬元，總計130萬
    元一情，其借貸款項堪屬大額款項，於一般交易為保障安全
    及留存借款證明以為憑據等因素考量下，通常應以匯款之方
    式轉帳至借貸人即被告甲○○之帳戶中。然依被告丙○○所
    提出之佳里鎮農會活期儲蓄存款存摺資料，其所指稱之借貸
    款項均係以現金提領之方式為之，則此僅能證明被告丙○○
    確實於上開時間以現金提領前開款項（即40萬元、50萬元、
    10萬元及30萬元），尚不能證明被告丙○○於提領該款項後
    是否確實有將上開款項交付給被告甲○○，是以，被告丙○
    ○所提出之上開帳戶資料尚難遽以認定其有交付上開借貸款
    項給被告甲○○之事實，而無從認定被告丙○○與被告甲○
    ○間確有前開消費借貸契約之法律關係。準此，被告丙○○
    所執其以借貸給被告甲○○之債權130萬元抵充系爭買賣價
    金之抗辯，即非可採。
  4.被告丙○○雖復辯稱其就系爭不動產買賣價金扣除上開借貸
    債權130萬元後剩餘之尾款28萬元，分別於96年2月16日給付
    5 萬元、96年4月10日給付6萬元、96年4月12日給付5萬元、
    96年5月9日給付10萬元及96年8月10日給付2萬元云云。惟觀
    之被告丙○○所提出之佳里鎮農會塭內分部活期儲蓄存款存
    摺交易明細資料所示，其96年2月5日至96年3月1日止之存款
    餘額均超過20萬元，96年3月2日至96年4月26日止之存款餘
    額亦均已超過30萬元，依買賣剩餘尾款僅28萬元及被告丙○
    ○之存款資力顯足以於短期內清償之情形，被告丙○○實無
    以分由5次不同時間支付買賣價金尾款之理由及必要，亦無
    依其所提出之帳戶資料由不同之存款帳戶（元大商業銀行帳
    戶資料顯示以ATM提領、佳里鎮農會帳戶資料顯示以現金提
    領）分7次提領支付該5次買賣價金尾款之理，是被告丙○○
    此等所辯，亦不可採。
  5.再者，依一般不動產買賣交易價金交付流程而言，大多依序
    分為簽約款、備證款、完稅款及交屋款等4階段，依被告丙
    ○○提出之不動產買賣契約書影本所示，除以不動產買賣價
    金與消費借貸金額相互抵充之部分外，尚欠尾款金額28萬元
    ，依一般分期給付之交易習慣，買賣雙方就分期給付之時程
    、分期期數及每期金額均會有定期、定額或其他固定之模式
    可循，甚且約定一期不履行時之法律效果為何，以求保障交
    易雙方對契約履行進程之預見與法律上權益之保護等需求。
    然視之被告丙○○抗辯其就買賣價金尾款28萬元分別於96年
    2月16日給付5萬元、96年4月10日給付6萬元、96年4月12日
    給付5萬元、96年5月9日給付10萬元及96年8月10日給付2萬
    元云云，可知其分期給付之日期及金額甚為隨意，且均非定
    期、定額，亦無固定模式可跡，顯與一般分期交易習慣有違
    ，不合常理。況且，依被告丙○○所提出之元大商業銀行及
    佳里鎮農會活期儲蓄存款存摺影本之記載，僅可證明被告丙
    ○○確實有於上開時間以ATM現金提領或直接以存摺提領上
    開款項，但迄至本件言詞辯論終結前，尚無其他任何證據證
    明被告丙○○提領上開金額後確實有交付給被告甲○○之事
    實。又倘若被告丙○○與被告甲○○間確實成立系爭不動產
    買賣契約，何以被告丙○○不以匯款或其他足以保存證據之
    方式交付買賣價金尾款，以保障自己之權利。準此，尚難認
    被告丙○○與被告甲○○間確有成立系爭不動產買賣契約。
  6.又查被告甲○○於95年l月19日就系爭不動產向新加坡商星
    展銀行（原寶華商業銀行）申請貸款200萬元，作為其向該
    銀行借款之擔保借款，期間自95年1月23日起至115年1月23
    日止，且被告丙○○與被告甲○○間就系爭不動產成立買賣
    契約後，被告甲○○並未塗銷系爭不動產上抵押權之登記等
    情，業經本院認定說明如上，且被告甲○○積欠新加坡商星
    展銀行之貸款金額截至98年5月6日止，尚欠本金1,776,360
    元，利息5,747元，違約金172元，合計共1,782,279元，有
    新加坡商星展銀行98年5月7日星展（98）字第98257號函1紙
    在卷可稽（見本院卷第165頁）。而以一般買賣不動產之交
    易常情，買方於購買不動產前應會詳細審視該不動產之登記
    謄本上是否有抵押權設定等債務負擔，以避免權益受損或徒
    生糾紛，倘不動產負有債務負擔，則買受人必會謹慎考慮是
    否購買或要求出賣人事先塗銷抵押權登記，然依被告丙○○
    辯稱其就系爭不動產於96年9月辦畢所有權移轉登記後，始
    因被告甲○○表示因經商虧損，資金籌措有問題，抵押權才
    未塗銷，當初因完全相信他，被告甲○○亦表示房屋貸款會
    繼續繳，所有問題他會負責云云，可知其係辯稱於系爭不動
    產所有權移轉登記完成後，始知系爭不動產上有抵押權設定
    之負擔，並因事後相信被告甲○○之說詞而任由系爭抵押權
    繼續存在，惟此實與前述說明被告丙○○應於購買系爭不動
    產前已可經由土地及建物登記謄本得知該抵押權設定登記之
    存在之常情相悖。況被告丙○○亦無在被告甲○○已無能力
    清償其所抗辯先前借貸給被告甲○○之130萬元款項後，復
    在無任何擔保之情形下，憑空信賴被告甲○○會如期繳付房
    屋貸款之理，並甘冒因被告甲○○未如期繳付房屋貸款而致
    系爭不動產遭致抵押債權人強制執行之風險，此等在在證明
    被告丙○○與被告甲○○之抗辯，顯不合理而無足採信。
  7.末查，原告於97年8月5日就系爭不動產向本院聲請假處分，
    經本院以97年度執全字第2208號執行命令於97年9月26日至
    現場實施查封時，系爭不動產經在場第三人陳稱系爭建物係
    由其子承租居住，惟該第三人拒絕簽名等情，業經本院調閱
    本院97年度執全字第2208號假處分卷宗暨其內所附假處分執
    行筆錄查明屬實，足徵被告丙○○並未在系爭不動產居住使
    用。參以本院於97年10月24日對被告甲○○送達本件準備程
    序通知書、起訴狀繕本及命其提出答辯狀等文書時，送達證
    書之送達住所即為系爭建物之門牌號碼（臺南市○○區○○
    路4段274巷53弄46號），且該送達證書係由被告甲○○之母
    親「黃改」代為收受，有本院送達證書及被告甲○○之戶籍
    謄本各1份在卷可佐，益徵被告甲○○及其家人自96年9月17
    日移轉系爭不動產所有權後，確實未搬離系爭不動產，且被
    告甲○○遲至97年4月1日始將戶籍地遷移至臺南市○○區○
    ○路4段122巷96弄54號之10。是以，被告丙○○與被告甲○
    ○抗辯其等間係因訂立買賣契約，始將系爭不動產辦理所有
    權移轉登記予被告丙○○云云，難認屬實。
  8.綜上所述，被告丙○○與被告甲○○抗辯之前述系爭不動產
    買賣契約之交易細節，實有諸多瑕疵與無法證明之處，是以
    ，原告主張被告二人所述買賣情節，顯係被告二人所虛構，
    自可採信，而應堪認原告主張被告二人間就系爭房地係通謀
    而為虛偽買賣乙情，洵非無據
  (四)按表意人與相對人通謀而為虛偽意思表示者，其意思表示無
    效，民法第87條第1項前段定有明文。因此，原告主張被告
    丙○○、甲○○二人就系爭不動產所為之買賣行為係屬通謀
    虛偽意思表示，應為無效乙情，要屬可信，故原告訴請確認
    被告丙○○、甲○○二人就系爭不動產之買賣契約關係不存
    在，自屬有據。
  (五)末按債務人怠於行使其權利時，債權人因保全債權，得以自
    己之名義，行使其權利，民法第242條前段有明文規定。被
    告丙○○與被告甲○○間就系爭不動產之買賣既係通謀而為
    虛偽之意思表示，可認其債權行為及物權行為均不存在，因
    此被告甲○○依民法第767條之規定，自得請求被告丙○○
    塗銷系爭不動產之所有權移轉登記，而原告為被告甲○○之
    債權人，因被告甲○○怠於行使上開權利，則原告依民法第
    242條前段規定，代位請求被告丙○○塗銷系爭不動產之所
    有權移轉登記，為有理由，亦應准許。
五、本件判決結果已臻明確，兩造其餘之攻擊防禦方法及訴訟資
    料經本院斟酌後，核與判決結果不生影響，無一一論述之必
    要，併予敘明。
六、另按法院為終局判決時，應依職權為訴訟費用之裁判；訴訟
    費用，由敗訴之當事人負擔，民事訴訟法第87條第1項、第
    78條分別定有明文，參酌同法第91條第1項規定法院未於訴
    訟費用之裁判確定其費用額者，第一審受訴法院於該裁判有
    執行力後，應依聲請以裁定確定之之立法意旨，法院於終局
    判決時可一併確定其費用額為原則，僅未一併確定費用額時
    ，始例外於判決有執行力後，依聲請確定之。故本院自得於
    本件判決時，一併確定兩造應負擔之訴訟費用額。本件訴訟
    費用額為裁判費16,642元，爰確定如主文第3項所示。
七、據上論結，原告之訴為有理由，依民事訴訟法第385條第1項
    前段、第78條、第85條第1項前段、第87條第1項，判決如主
    文。
中    華    民    國    98    年    8     月     6    日
                  民事第三庭   審判長法  官  高榮宏
                                     法  官  林福來
                                     法  官  黃聖涵
以上正本證明與原本無異。
如對本判決上訴，須於判決送達後20日內向本院提出上訴狀。
中    華    民    國    98    年    8     月     6    日
                                     書記官  朱小萍
 附表：
┌─┬─────────────────────┬─┬────┬─────┐
│編│土          地          坐          落    │地│面    積│權    利  │
│  ├───┬────┬───┬───┬────┤  ├────┤          │
│號│縣  市│鄉鎮市區○  段  ○○段  │地    號│目│平方公尺│範    圍  │
├─┼───┼────┼───┼───┼────┼─┼────┼─────┤
│1 │臺南市│安南區  │州南  │      │365-10  │建│115     │全部      │
│  ├───┼────┴───┴───┴────┴─┴────┴─────┤
│  │備考  │                                                            │
└─┴───┴──────────────────────────────┘
┌─┬──┬───────┬───┬─────────────────┬───┐
│編│    │              │建築式│      建物面積（平方公尺）        │權利  │
│  │    │基  地  坐  落│樣主要├───────────┬─────┤      │
│  │建號│--------------│建築材│樓    層    面    積  │附屬建物主│      │
│  │    │建  物  門  牌│料及房│                      │要建築材料│      │
│號│    │              │屋層數│合                計  │及用途    │範圍  │
├─┼──┼───────┼───┼───────────┼─────┼───┤
│1 │916 │臺南市安南區州│商業用│1 層：63.22           │          │全部  │
│  │    │南段365-10地號│鋼骨造│合計：63.22           │          │      │
│  │    │--------------│1層   │                      │          │      │
│  │    │臺南市安南區安│      │                      │          │      │
│  │    │和路4段274巷53│      │                      │          │      │
│  │    │弄46號        │      │                      │          │      │
│  ├──┼───────┴───┴───────────┴─────┴───┤
│  │備考│包含未保存登記部分                                                │
└─┴──┴─────────────────────────────────┘


司法院資訊處製作；財團法人民間司法改革基金會備份。
